臺灣臺中地方法院民事判決　九十二年度訴字第八三九號
　　原　　　告　　丙○○
　　訴訟代理人　　朱元宏律師
　　複　代理人　　蘇哲科律師
　　　　　　　　　盧永和律師
　　被　　　告　　甲　○
　　兼訴訟代理人　乙○○
右當事人間請求清償借款事件，於民國九十三年三月十日言詞辯論終結，本院判決如
左：
    主      文
被告應連帶給付原告新臺幣參佰萬元，及自民國八十三年一月二十七日起至清償日止
，按年息百分之三計算之違約金。
原告其餘之訴駁回。
訴訟費用由被告連帶負擔。
本判決原告勝訴部分於原告以新臺幣壹佰萬元供擔保後，得假執行。
原告其餘假執行之聲請駁回。
    事實及理由
一、原告起訴主張：被告乙○○於民國八十二年七月二十七日以被告甲○為連帶保證
    人，向原告借款新臺幣（下同）三百萬元，由被告二人共同簽發面額三百萬元、
    到期日八十三年一月二十六日之本票，交由原告收執，並以被告甲○所有坐落台
    中縣豐原市○○段二五之三一、二五之二五○、二五之二五一地號等三筆土地，
    設定三百萬元之抵押權予原告，且約定清償日為八十三年一月二十六日，逾期按
    每百元日息五分計付違約金。不料被告二人屆期均未清償，爰依消費借貸契約及
    連帶保證之法律關係，聲明求為判決：(一)被告應連帶給付原告三百萬元，及自八
    十三年一月二十七日起至清償日止，按每百元日息五分計算之違約金。(二)願供擔
    保，請准宣告假執行。至如附表所示之支票，其中編號１至７所示部分係被告乙
    ○○清償因股票買賣之虧損；編號８至所示部分則係被告乙○○持以向原告調
    借現金，另簽收現金二萬一千元、十四萬五千元，亦屬清償股票買賣之虧損，均
    非清償上開借款。
二、被告則以：被告乙○○僅向原告借款二百五十萬元，惟業以(1)如附表所示之十八
    紙支票，(2)於八十五年十二月間交付現金二萬一千元、十四萬五千元，清償上開
    借款，原告之請求為無理由。另約定之違約金過高，應核減為年息百分之三等語
    ，資為抗辯。
三、以下為兩造不爭執之事實，可信為真正，本院採為判決之基礎：
  （一）被告甲○擔任被告乙○○向原告借款之連帶保證人，並由被告二人共同簽發
        面額三百萬元、到期日八十三年一月二十六日之本票，交由原告收執，另以
        被告甲○所有坐落台中縣豐原市○○段二五之三一、二五之二五○、二五之
        二五一地號等三筆土地，設定三百萬元之抵押權予原告，且約定清償日為八
        十三年一月二十六日，逾期按每百元日息五分計付違約金。
  （二）被告乙○○曾交付如附表所示之支票予原告，其中編號１至所示之支票均
        由原告兌領，編號所示之支票雖經提示未兌現，惟被告乙○○業以同額之
        現金換回該張支票。
  （三）原告於八十五年十二月間曾收受被告乙○○交付之現金二萬一千元、十四萬
        五千元。
  （四）原告曾提供五百萬元，供被告乙○○買賣股票，買賣時間自八十五年八月十
        六日起至同年九月九日止，經結算發生虧損。
四、本件之爭點：
  （一）系爭借款本金究為三百萬元或二百五十萬元？
  （二）系爭借款是否業經被告乙○○以前述之支票及現金清償完畢？
  （三）兩造約定系爭借款如逾期清償，違約金以每百元日息五分計付，是否過高？
        應核減為若干？
五、本院之判斷：
  （一）原告主張系爭借款本金為三百萬元之事實，業據提出被告二人共同簽發面額
        三百萬元之本票、抵押權設定契約書、他項權利證明書、被告乙○○自認為
        其所書寫以三百萬元本金計算利息之面額五十萬元本票為證。被告初則否認
        原告曾交付三百萬元之借款（見九十二年四月九日言詞辯論筆錄），經原告
        提出記載被告乙○○自原告帳戶提領二百五十萬元之華南商業銀行西豐原分
        行提領鉅額現鈔登記簿，被告乙○○始自認原告確有交付二百五十萬元之借
        款（見九十二年六月十一日言詞辯論筆錄），惟仍否認原告曾交付其餘五十
        萬元之借款。然被告乙○○於本院九十三年三月十日言詞辯論期日就有關其
        與原告合作買賣股票事宜，陳稱：「伍佰萬這次的虧損，我應負擔部分已經
        開立本票給她（指原告，下同），後來再賺的要跟她抵之前的虧損，要拿回
        本票，她說要扣本件參佰萬元借款的利息。」等語，經本院質以：「為何說
        本件借款是參佰萬元？」，被告乙○○始陳述：「八十二年七月三十日原告
        交給我二百五十萬元，其餘五十萬元是我之前向她借款，餘欠的本金，因為
        沒有設定抵押，所以一併計算為參佰萬元，並以被告甲○的不動產來設定抵
        押擔保。」等語（見九十三年三月十日言詞辯論筆錄），足見系爭借款本金
        ，除八十二年七月三十日交付之二百五十萬元之外，另有先前借款餘欠之本
        金五十萬元，合計為三百萬元。是原告主張系爭借款本金為三百萬元，應屬
        真實可採；被告抗辯本金僅二百五十萬元，則無可取。
  （二）消費借貸之借用人主張借款業已清償，而貸與人主張借用人此項清償之款項
        ，係屬另筆債務，並非系爭借款者，依舉證責任分配之原則，應由貸與人就
        另筆債務之存在負舉證責任。本件被告乙○○主張以現金二萬一千元、十四
        萬五千元及如附表所示十八張支票清償系爭借款，原告既自認已收受上開現
        金及票款，依上開說明，自應就其所主張現金及其中編號１至７所示部分係
        被告乙○○清償因股票買賣之虧損；編號８至所示部分則係被告乙○○持
        以向原告調借現金等事實，負舉證責任。經查：
      １、原告主張於八十五年八月間提供五百萬元給被告乙○○買賣股票，截至同
          年九月九日全部售出，累計虧損一百八十七萬四千四百元等事實，業據提
          出存摺影本八張、京華證券客戶對帳單為證，被告乙○○對上開期間股票
          買賣發生虧損亦不爭執，堪信原告主張之事實為真正。又被告乙○○於本
          院八十七年度簡上字第四○六號民事事件到庭證述：「八十五年八月間，
          丙○○在她自己的戶頭提供五百萬元借我買賣股票，約定如果有賺錢，我
          分到三成，如果操盤輸了錢，要我自行負責，後來實際操盤發生虧損，黃
          秀琴要我簽發三張面額各五十萬元之本票作為擔保‧‧‧」等語（見本院
          八十七年度簡上字第四○六號卷八十八年二月一日準備程序筆錄），復有
          原告於上開民事事件提出被告共同簽發到期日均為八十五年九月十五日，
          面額均為五十萬元之擔保本票三紙（見本院八十七年度豐簡字第三六五號
          卷宗第六二至六四頁）為證。足見原告對被告乙○○確有上開股票買賣虧
          損一百八十七萬四千四百元之債權，且其清償期為八十五年九月十五日。
          雖被告乙○○於本院九十三年三月十日言詞辯論期日改稱買賣股票如發生
          虧損，其與原告各負擔一半云云，惟與其上開應自行負責之證詞不符，自
          非可採。另被告乙○○主張業以嗣後合作買賣股票可得之三成盈餘，與上
          開虧損抵銷云云，然為原告所否認，被告就其上開主張並無法舉證證明，
          自難信為真正。況被告乙○○已於本院九十三年一月七日言詞辯論期日陳
          稱：「伍佰萬之前，有其他合作買賣股票。伍佰萬之後，就沒有再合作。
          」等語，何來事後再合作買賣股票而所獲盈餘足以抵銷先前應負之虧損債
          務？益證被告所辯難以採信。
      ２、按對於一人負擔數宗債務，而其給付之種類相同者，如清償人所提出之給
          付，不足清償全部債權時，由清償人於清償時，指定其應抵充之債務，民
          法第三百二十一條定有明文。又「清償人不為前條之指定時，依左列規定
          ，定其應抵充之債務：一、債務已屆清償期者，儘先抵充。二、債務均已
          屆清償期或均未屆清償期者，以債務之擔保最少者，儘先抵充‧‧‧」，
          民法第三百二十二條第一款、第二款亦有明文。本件被告乙○○交付現金
          二萬一千元、十四萬五千元及如附表１至７所示之支票，合計八十一萬零
          四百元，以為清償積欠原告之債務等事實，為兩造所不爭執，惟究係清償
          何項債務，兩造則爭執甚烈，是本院自應依前揭法律規定，審定被告張同
          安所提出之上開給付，應先抵充何筆債務。經查：(1)被告主張乙○○所提
          出之給付係指定清償系爭借款，然為原告所否認，則被告自應就乙○○於
          提出給付時，有指定清償系爭借款之利己事實，負舉證責任。惟經本院令
          被告就此為舉證，被告固提出原告簽認收受現金二萬一千元、十四萬五千
          元及如附表編號６、７所示支票之收據，然該文書僅能證明原告收受上開
          現金及支票，尚未能證明被告乙○○於提出清償時，有指定應抵充系爭借
          款之事實，此外，被告並無法舉出其他證據證明該指定抵充為真實，自難
          認被告乙○○於提出給付時，有為抵充之指定。(2)系爭借款之清償期為八
          十三年一月二十六日，有被告甲○所提供之不動產設定抵押權為擔保；上
          開股票買賣虧損債務之清償期則為八十五年九月十五日，僅有被告共同簽
          發面額各五十萬元之本票三紙擔保，均如前述，則被告乙○○於八十五年
          十二月間提出二萬一千元、十四萬五千元及如附表編號１至７所示支票之
          給付時，上開二筆債務均已屆清償期，依民法第三百二十二條第二款之規
          定，自應儘先抵充擔保最少之股票買賣虧損債務。是原告主張被告乙○○
          所提出現金二萬一千元、十四萬五千元及如附表編號１至７所示之支票，
          乃係為清償因買賣股票虧損之債務，自堪採信。被告抗辯係清償本件借款
          ，與法定抵充之規定不合，尚無可取。
      ３、關於刑事證據法則，係肇於「罪疑唯輕」原則，必須採取嚴格絕對主義；
          而於民事證據法則，因屬當事人舉證責任分配原則，是乃採相對優勢證據
          理論，負舉證責任者所提出之證據無須達「百分之百證明」或「無合理可
          疑」之程度，僅須具相對之優勢，即應認已盡舉證之責。本件原告主張被
          告乙○○持如附表編號８至所示之支票向其調現之事實，業舉證人羅慶
          坤到庭證述：「我之前曾在原告事務所辦理文書工作，原告要領錢的時候
          ，都會要我去銀行領，領來之後交給原告丙○○。我看過被告乙○○來事
          務所，但他和原告之間談些什麼事情我不清楚。」「（法官問：乙○○有
          無拿邱敏雄的支票向原告借錢？）我不太清楚。我只知道他們之間有借貸
          關係，何時借錢、還錢，借了多少，我不清楚。」「（原告複代理人問：
          證人有無看到乙○○拿票給原告丙○○？丙○○即開立提款單請證人去領
          錢？金額是否均頗大？）有看過乙○○拿票給丙○○，有需要時，丙○○
          會要我去領錢，但他們之間如何處理我不清楚。金額如何，因時間已久，
          我不清楚。有時候去領一、二十萬。」等語。被告乙○○就上開證言則表
          示無意見（見九十二年九月二十四日言詞辯論筆錄）。原告另舉系爭支票
          發票人邱敏雄到庭證述：「票都是我太太簽發，我不知詳細情形。我與張
          同安沒有金錢往來。我太太與乙○○有無金錢往來我不清楚。」「我太太
          之前有蓋房子，因為要資金週轉，所以拿我的票去簽發使用。」等語（見
          九十二年十一月十九日言詞辯論筆錄）。被告乙○○則陳稱：「（法官問
          ：邱林秀雲為何會給你十八張支票？）一部分是她欠我的錢，因為我幫她
          買賣股票，約定操盤獲利半數歸我所有，這部分約有兩百多萬。其他部分
          ，是我向她借支票還錢給原告。」等語（見九十三年一月七日言詞辯論筆
          錄）。經本院數次合法通知證人邱林秀雲均未到庭，原告即提出其與邱林
          秀雲間之對話錄音及譯文，顯示邱林秀雲因票期屆至，週轉困難，被告張
          同安表示其有辦法，邱林秀雲方簽發支票委請被告乙○○調現週轉，雖邱
          林秀雲知悉被告乙○○從中賺取利差，惟因怕影響所興建之房屋，所以仍
          簽發支票交由被告乙○○調現週轉等情。再經本院依民事訴訟法第三百零
          三條之規定裁處證人邱林秀雲罰鍰後，證人邱林秀雲即到庭證述：系爭支
          票係被告乙○○向其借用，之後有將票款還給邱林秀雲，因當時在蓋房子
          ，信用比較好，所以乙○○要求邱林秀雲背書，以增加票信。其未曾積欠
          被告乙○○任何債務，反係被告乙○○向其借票或借現金，系爭支票並非
          其委請乙○○調借現金云云。並同時證述：「（法官問：與乙○○有無股
          票操作往來？）他（指被告乙○○，下同）曾經提供股市資訊，說台火的
          股票會賺錢，我自己下單買賣，沒有委託乙○○操作，他說，如果有賺的
          話給他分紅，沒有說數額。他告訴我下單後，約半年才有賺到錢，期間他
          有說這股票會跌，我認為要投資長期的，所以沒有賣掉，反而加碼買進，
          這檔股票我賺了三、四千萬。因為他看跌，所以我沒有給他分紅。」等語
          （見九十三年二月十一日言詞辯論筆錄），此與被告乙○○所稱邱林秀雲
          交付系爭十八張支票，部分係為償還合作買賣股票盈餘二百餘萬元等情，
          明顯不符。況經本院提示原告提出之上開錄音譯文供證人邱林秀雲檢視，
          證人邱林秀雲陳稱其確有和原告在電話中談及如錄音譯文所示之內容。經
          本院質以為何在電話錄音中表示有簽發支票請被告乙○○幫忙籌錢，證人
          邱林秀雲即改稱：「有調的話也是很少」等語（見九十三年二月十一日言
          詞辯論筆錄）。足見證人邱林秀雲最初否認簽發支票委請被告乙○○調現
          及系爭支票均係被告乙○○向其借用云云，顯係附和被告之不實說詞，尚
          非可信，應以證人邱林秀雲在毫無防備之下，與原告在電話中所述係因週
          轉困難，始簽發支票委請被告乙○○調現週轉，並任由被告乙○○從中賺
          取利差等情，方符事實。是原告所舉之上開諸證據，已能證明被告乙○○
          曾持票據向原告調現；且邱林秀雲係因週轉困難，始簽發邱敏雄之支票，
          委請被告乙○○調現週轉；另被告乙○○所云授受系爭支票之原因，與證
          人邱林秀雲所述，明顯不符，依首揭證據優勢原則，應認原告主張如附表
          編號８至所示之支票係被告乙○○持以調現，並非清償本件借款等事實
          ，核屬真實可採。被告抗辯係清償本件借款，應無可取。
      ４、綜上，被告乙○○交付現金二萬一千元、十四萬五千元及如附表編號１至
          ７所示之支票，係為清償因買賣股票虧損之債務；交付如附表編號８至
          所示之支票，則係向原告調現，均非清償本件借款。是系爭借款並未因被
          告乙○○交付前述之支票及現金而清償完畢。
  （三）約定之違約金過高者，法院得減至相當之數額。民法第二百五十二條定有明
        文。本件借款除抵押權設定契約書約定逾期按每百元日息五分計付違約金外
        ，原告主張另有日息七分之計息約定，業據提出由被告書寫以三百萬元本金
        計算六十一日利息為十二萬八千一百元之面額五十萬元本票為證，堪信真實
        ，是兩造約定之借款利息為年息百分之二十五‧五五（365×7÷10000＝25.
        55），除高於一般銀錢業者之借款利率甚多外，亦逾法定最高利率百分之二
        十。又上開約定之違約金換算年息高達百分之十八‧二五（ 365×5÷10000
        ＝18.55 ），核屬過高。本院審酌目前社會經濟狀況、利率水準不高、原告
        因被告未履行債務所受之損害等一切情事，並參酌原告主張減少數額由本院
        斟酌、被告則主張應以年息百分之三計算等兩造有關核減違約金之竟見，認
        系爭借款之違約金應核減為法定最高利率之百分之十五即年息百分之三（20
        /100×15/100＝3/100）為適當。
  （四）綜上所述，原告依消費借貸契約及連帶保證之法律關係，請求被告連帶給付
        三百萬元，及自八十三年一月二十七日起至清償日止，按年息百分之三計算
        之違約金，為有理由，應予准許。其逾此部分之請求，為無理由，應予駁回
        。
六、原告陳明願供擔保聲請宣告假執行，關於其勝訴部分，經核並無不合，爰酌定相
    當擔保金額宣告之。原告其餘假執行之聲請，因訴之駁回而失所依附，應併予駁
    回。
七、本件事證已臻明確，兩造其餘攻擊防禦方法及所舉證據，經審酌結果，與本件判
    決結論均無影響，爰不一一論述，附此敘明。
八、結論：原告之訴一部有理由，一部無理由，依民事訴訟法七十九條、第八十五條
    第二項、第三百九十條第二項，判決如主文。
中　　　華　　　民　　　國　　九十三　　年　　　三　　　月　　三十一　　日
                                      臺灣臺中地方法院民事第四庭
~B法　官　張恩賜
右為正本係照原本作成。
如對本判決上訴，須於判決送達後二十日內向本院提出上訴狀（須附繕本）。
中　　　華　　　民　　　國　　九十三　　年　　　三　　　月　　三十一　　日
~B書記官　林世佳
